【裁判字號】    97,訴,1487
【裁判日期】    980728
【裁判案由】    違反台灣地區與大陸地區人民關係條例等
【裁判全文】
臺灣屏東地方法院刑事判決              97年度訴字第1487號
公  訴  人  臺灣屏東地方法院檢察署檢察官
被      告  己○○○
被      告  戊○○
被      告  丁○○
被      告  甲○○
被      告  丙○○  38歲民.
被      告  庚○○
上列被告因違反台灣地區與大陸地區人民關係條例等案件，經檢
察官提起公訴（96年度偵字第6481號）及併案審理（97年度偵字
第7095號、98年度偵字第2301號），本院判決如下：
    主  文
己○○○、丁○○、戊○○共同連續犯臺灣地區與大陸地區人民
關係條例第七十九條第一項之使大陸地區人民非法進入臺灣地區
罪，各處有期徒刑壹年，均減為有期徒刑陸月，如易科罰金，均
以銀元參佰元即新臺幣玖佰元折算壹日。
甲○○共同犯臺灣地區與大陸地區人民關係條例第七十九條第一
項之使大陸地區人民非法進入臺灣地區罪，處有期徒刑陸月，減
為有期徒刑參月，如易科罰金，以銀元參佰元即新臺幣玖佰元折
算壹日。
丙○○共同連續犯行使使公務員登載不實文書罪，處有期徒刑陸
月，減為有期徒刑參月，如易科罰金，以銀元參佰元即新臺幣玖
佰元折算壹日。
庚○○被訴部分公訴不受理。
    事  實
一、己○○○與丁○○、戊○○2 人為母子關係。緣己○○○、
    丁○○、戊○○3 人均明知大陸地區人民非經主管機關許可
    ，不得進入臺灣地區，且不得使大陸地區人民非法進入臺灣
    地區，竟與大陸地區年籍資料不詳綽號「老葉」之成年男子
    共同基於行使使公務員登載不實文書及使大陸地區人民非法
    進入臺灣地區之概括犯意聯絡，分別為如下所述假結婚行為
    ：
(一)己○○○、丁○○2 人與甲○○約定，由甲○○充當人頭老
    公，己○○○、丁○○2 人承諾給予甲○○新臺幣（下同）
    5 萬元、免費代辦各項證件、來回機票、住宿費用，及大陸
    地區女子順利進入臺灣並謀得工作後，按月給予甲○○租屋
    費及生活費作為報酬，先由己○○○、甲○○2 人一同前往
    大陸地區福建省福州市與該「老葉」男子取得連繫，再由該
    「老葉」男子安排甲○○與丙○○會合，己○○○、丁○○
    、甲○○即與綽號「老葉」者、丙○○共同基於行使使公務
    員登載不實文書之概括犯意及使大陸地區人民非法進入臺灣
    地區之犯意聯絡（丙○○就後罪無共犯關係），由甲○○與
    丙○○於92年3 月31日在大陸地區福建省福州市辦畢虛偽合
    意之結婚登記與公證，藉以取得取得該市公證處核發之結婚
    公證書，俟甲○○返臺後，再由丁○○陪同甲○○持上開結
    婚公證書前往財團法人海峽交流基金會辦理認證，於取得該
    基金會核發之認證書後，再由丁○○於92年4 月25日陪甲○○持相關資料前往屏東縣恆春鎮戶政事務所填寫結婚登記申
    請書，使恆春鎮戶政事務所承辦人員因此陷於錯誤，將甲○○與丙○○結婚之不實事項登載在職務上所掌之戶籍謄本及
    戶口名簿上，足以生損害於戶政機關對戶籍資料管理之正確
    性。其後甲○○更填寫「大陸地區人民進入臺灣地區保證書
    」，且持前揭戶籍謄本向警員行使之，使警員在該保證書上
    「對保或證明機關（構）簽註意見欄」加蓋警員簽章，完成
    對保手續，後再持往內政部警政署入出境管理局（下稱入出
    境管理局，現已由內政部移民署承辦該業務），填具「大陸
    地區人民進入臺灣地區旅行證申請書」，並檢具上開記載不
    實結婚事項之結婚公證書、海基會證明書、戶籍謄本、「大
    陸地區人民進入臺灣地區保證書」等文件，一併交付入出境
    管理局之承辦人員，並以配偶來臺團聚之名義，向入出境管
    理局申請丙○○來臺之許可，經承辦之公務員於實質審查後
    ，核發「中華民國臺灣地區入出境許可證」予丙○○。丙○○旋於92年6 月24日持上開入出境許可證非法進入臺灣地區
    ，嗣便被安排至臺北市○○路○ 段63號地下1 樓之山水鄉川
    菜活魚餐廳工作。嗣屏東縣政府警察局恆春分局據報前往屏
    東縣恆春鎮○○路16之47號甲○○戶籍地查訪時，發現林秀
    貴並未與甲○○共同生活，且甲○○卻另與他名女子癸○○
    租屋同居時，始發現上情；
(二)己○○○、戊○○2 人與庚○○（已於97年12月27日死亡，
    另為不受理判決，詳後述）約定，由庚○○充當人頭老公，
    己○○○、戊○○2 人承諾給予庚○○5 萬元、免費代辦各
    項證件、來回機票、住宿費用，及大陸地區女子進入臺灣並
    謀得工作後，不定時給予庚○○生活費作為報酬方式，先由
    己○○○、庚○○2 人一同前往大陸地區福建省福州市與該
    「老葉」男子取得連繫，再由該「老葉」男子安排庚○○與
    乙○○（已出境，俟到案後另結）會合，己○○○、丁○○
    、庚○○即與綽號「老葉」者、乙○○共同基於行使使公務
    員登載不實文書之概括犯意及使大陸地區人民非法進入臺灣
    地區之犯意聯絡（乙○○就後罪無共犯關係），由庚○○與
    乙○○於92年4 月2 日在大陸地區福建省福州市辦畢虛偽合
    意之結婚登記與公證，藉以取得該市公證處核發之結婚公證
    書，俟庚○○返臺後，戊○○再陪同庚○○持上開結婚公證
    書前往財團法人海峽交流基金會辦理認證，於取得該基金會
    核發之認證書後，復陪同庚○○於94年4 月25日持相關資料
    前往屏東縣恆春鎮戶政事務所填寫結婚登記申請書，使恆春
    鎮戶政事務所承辦人員因此陷於錯誤，將庚○○與乙○○結
    婚之不實事項登載在職務上所掌之戶籍謄本及戶口名簿上，
    足生損害於戶政機關對戶政資料管理之正確性。其後庚○○
    更填寫「大陸地區人民進入臺灣地區保證書」，且持前揭戶
    籍謄本向警員行使之，使警員在該保證書上「對保或證明機
    關(構)簽註意見欄」加蓋警員簽章，完成對保手續，復持往
    入出境管理局，填具「大陸地區人民進入臺灣地區旅行證申
    請書」，並檢具上開記載不實結婚事項之結婚公證書、海基
    會證明書、戶籍謄本、「大陸地區人民進入臺灣地區保證書
    」等文件，一併交付入出境管理局之承辦人員，並以配偶來
    臺團聚之名義，向入出境管理局申請乙○○來臺之許可，經
    承辦之公務員於實質審查後，核發「中華民國臺灣地區入出
    境許可證」予乙○○，乙○○旋於92年7 月18日持上開入出
    境許可證非法進入臺灣地區；
(三)戊○○與辛○○（已先行審結）約定，由辛○○充當人頭老
    公，戊○○承諾給予辛○○5 萬元、免費代辦各項證件、來
    回機票、住宿費用作為報酬方式後，戊○○、辛○○2 人即
    共同前往大陸地區福建省福州市與綽號「老葉」之不詳姓名
    年籍成年男子取得連繫，再由該「老葉」男子安排辛○○與
    大陸女子潘貴金會合，戊○○旋與辛○○、綽號「老葉」者
    及潘貴金共同基於行使使公務員登載不實文書之概括犯意及
    使大陸地區人民非法進入台灣地區之犯意聯絡（潘貴金就後
    罪無共犯關係），於民國92年2 月13日在大陸地區福建省福
    州市辦畢虛偽合意之結婚登記與公證，藉以取得該市公證處
    核發之結婚公證書，俟辛○○返臺後，戊○○復陪同辛○○
    持上開結婚公證書前往財團法人海峽交流基金會辦理認證，
    於取得該基金會核發之證明書後，再於92年3 月13日持前開
    結婚公證書及海基會之證明書相關資料前往屏東縣恆春鎮戶
    政事務所填寫結婚登記申請書，辦理與大陸女子潘貴金結婚
    之戶籍登記，致使該戶政事務所承辦人員將前揭不實之結婚
    事項登載於職務所掌之戶籍謄本及戶口名簿上，足以生損害
    於戶政機關對戶籍資料管理之正確性。其後辛○○復至警政
    機關填具「大陸地區人民進入台灣地區保證書」，且持前揭
    戶籍謄本向警員行使之，使警員在該保證書上「對保或證明
    機關（構）簽註意見欄」加蓋警員簽章，完成對保手續，後
    再持往入出境管理局，填具「大陸地區人民進入臺灣地區旅
    行證申請書」，並檢具上開記載不實結婚事項之結婚公證書
    、海基會證明書、戶籍謄本、「大陸地區人民進入臺灣地區
    保證書」等文件，一併交付入出境管理局之承辦人員，並以
    配偶來臺團聚之名義，向入出境管理局申請潘貴金來臺之許
    可，經承辦之公務員於實質審查後，核發「中華民國臺灣地
    區入出境許可證」予潘貴金。潘貴金遂於92年4 月21日，持
    上開入出境許可證非法入境臺灣地區，旋即出走他處而不知
    去向。嗣屏東縣政府警察局恆春分局建民派出所警員陳孝忠
    於受理辛○○申報潘貴金失蹤人口案件時，因發現辛○○言
    詞閃爍，經陳孝忠進一步追查後，始查獲上情；
(四)丁○○明知臺灣地區女子張素靜（另行起訴）並無結婚真意
    ，與張素靜連繫後，竟與張素靜共同基於使大陸地區人民非
    法進入臺灣地區之犯意聯絡及行使使公務員登載不實文書之
    概括犯意聯絡，由張素靜於民國92年1 月13日在大陸地區福
    建省福州市，與有意來臺工作而與渠2 人就上開行使使公務
    員登載不實文書有概括犯意聯絡之大陸地區男子蔡孝財（另
    行通緝）辦理虛偽結婚登記，取得該市公證處核發之結婚公
    證書後，返台後即從丁○○處取得新臺幣（下同）4 萬元之
    報酬，復持上開結婚公證書前往財團法人海峽交流基金會辦
    理認證，於取得該基金會核發之證明書後，旋於同年2 月19
    日至屏東縣恆春鎮戶政事務所填具結婚登記申請書辦理結婚
    登記，致使該戶政事務所承辦人員將前揭不實之結婚事項登
    載於職務所掌之戶籍謄本及戶口名簿上，足以生損害於戶政
    機關對戶籍資料管理之正確性。同日張素靜復至警政機關填
    具「大陸地區人民進入台灣地區保證書」，且持前揭戶籍謄
    本向警員行使之，使警員在該保證書上「對保或證明機關（
    構）簽註意見欄」加蓋警員簽章，完成對保手續，後由張素
    靜委託不知情之代辦業者持往入出境管理局，填具「大陸地
    區人民進入臺灣地區旅行證申請書」，並檢具上開記載不實
    結婚事項之結婚公證書、海基會證明書、戶籍謄本、「大陸
    地區人民進入臺灣地區保證書」等文件，一併交付入出境管
    理局之承辦人員，並以配偶來臺團聚之名義，向入出境管理
    局申請蔡孝財來臺之許可，經承辦之公務員於實質審查後，
    核發「中華民國臺灣地區入出境許可證」予蔡孝財，使蔡孝
    財得以於同年5 月6 日非法入境臺灣地區；
(五)丁○○明知臺灣地區女子鍾麗玲（原名鍾麗秋，通緝中）並
    無結婚真意，與鍾麗玲連繫後，竟與鍾麗玲共同基於使大陸
    地區人民非法進入臺灣地區之犯意聯絡及行使使公務員登載
    不實文書之概括犯意聯絡，由鍾麗玲於民國92年1 月10日在
    大陸地區福建省福州市，與有意來臺工作而與渠2 人就上開
    行使使公務員登載不實文書有概括犯意聯絡之大陸地區男子
    魏經明（另行通緝）辦理虛偽結婚登記，取得該市公證處核
    發之結婚公證書後，返台後即從丁○○處取得新臺幣（下同
    ）4 萬元之報酬，復持上開結婚公證書前往財團法人海峽交
    流基金會辦理認證，於取得該基金會核發之證明書後，旋於
    同年月24日至屏東縣恆春鎮戶政事務所填具結婚登記申請書
    辦理結婚登記，致使該戶政事務所承辦人員將前揭不實之結
    婚事項登載於職務所掌之戶籍謄本及戶口名簿上，足以生損
    害於戶政機關對戶籍資料管理之正確性。鍾麗玲復於同年月
    26日至警政機關填具「大陸地區人民進入台灣地區保證書」
    ，且持前揭戶籍謄本向警員行使之，使警員在該保證書上「
    對保或證明機關（構）簽註意見欄」加蓋警員簽章，完成對
    保手續，後由鍾麗玲委託不知情之代辦業者持往入出境管理
    局，填具「大陸地區人民進入臺灣地區旅行證申請書」，並
    檢具上開記載不實結婚事項之結婚公證書、海基會證明書、
    戶籍謄本、「大陸地區人民進入臺灣地區保證書」等文件，
    一併交付入出境管理局之承辦人員，並以配偶來臺團聚之名
    義，向入出境管理局申請魏經明來臺之許可，經承辦之公務
    員於實質審查後，核發「中華民國臺灣地區入出境許可證」
    予魏經明，使魏經明得以於同年4 月14日非法入境臺灣地區
    ；
(六)戊○○與張德枝（業於93年9 月3 日死亡，另經檢察官為不
    起訴處分）約定，由張德枝充當人頭老公，戊○○承諾給予
    張德枝1 萬8 千元、免費代辦各項證件、來回機票、住宿費
    用作為報酬方式後，戊○○、張德枝2 人即一同前往大陸地
    區福建省福州市，由戊○○安排張德枝與大陸女子張超靜（
    已遣送出境，另由臺灣屏東地方法院檢察署檢察官偵查中）
    會合，戊○○旋與張德枝、張超靜共同基於行使使公務員登
    載不實文書之概括犯意及使大陸地區人民非法進入台灣地區
    之犯意聯絡（張超靜就後罪無共犯關係），於民國92年1 月
    28日在大陸地區福建省福州市辦畢虛偽合意之結婚登記與公
    證，取得該市公證處核發之結婚證明書，俟張德枝返臺後，
    持上開結婚公證書前往財團法人海峽交流基金會辦理認證，
    於取得該基金會核發之證明書後，再於92年3 月4 日持前開
    結婚公證書及海基會之證明書相關資料前往屏東縣恆春鎮戶
    政事務所填寫結婚登記申請書，辦理與大陸女子張超靜結婚
    之戶籍登記，致使該戶政事務所承辦人員將前揭不實之結婚
    事項登載於職務所掌之戶籍謄本及戶口名簿上，足以生損害
    於戶政機關對戶籍資料管理之正確性。其後張德枝復至警政
    機關填具「大陸地區人民進入台灣地區保證書」，且持前揭
    戶籍謄本向警員行使之，使警員在該保證書上「對保或證明
    機關（構）簽註意見欄」加蓋警員簽章，完成對保手續，後
    委託不知情之代辦業者再持往入出境管理局，填具「大陸地
    區人民進入臺灣地區旅行證申請書」，並檢具上開記載不實
    結婚事項之結婚公證書、海基會證明書、戶籍謄本、「大陸
    地區人民進入臺灣地區保證書」等文件，一併交付入出境管
    理局之承辦人員，並以配偶來臺團聚之名義，向入出境管理
    局申請張超靜來臺之許可，經承辦之公務員於實質審查後，
    核發「中華民國臺灣地區入出境許可證」予張超靜。張超靜
    遂於92年4 月16日，持上開入出境許可證非法入境臺灣地區
    ，旋即逗留於臺北市，於94年1 月15日為臺北市政府警察局
    大安分局在臺北市○○○路與復興南路口查獲。
(七)戊○○與壬○○（業經臺灣高雄地方法院檢察署檢察官聲請
    簡易處刑判決）約定，由壬○○充當人頭老公，戊○○承諾
    給予壬○○1 萬8 千元、免費代辦各項證件、來回機票、住
    宿費用作為報酬方式後，戊○○、壬○○2 人即一同前往大
    陸地區福建省福州市，由戊○○安排壬○○與大陸女子施發
    容（已遣送出境，另由臺灣高雄地方法院檢察署檢察官聲請
    簡易處刑判決）會合，戊○○旋與壬○○、施發容共同基於
    行使使公務員登載不實文書之概括犯意及使大陸地區人民非
    法進入台灣地區之犯意聯絡（施發容就後罪無共犯關係），
    於民國92年2 月8 日在大陸地區福建省福州市辦畢虛偽合意
    之結婚登記與公證，取得該市公證處核發之結婚證明書，俟
    壬○○返臺後，持上開結婚公證書前往財團法人海峽交流基
    金會辦理認證，於取得該基金會核發之證明書後，再持前開
    結婚公證書及海基會之證明書相關資料前往屏東縣恆春鎮戶
    政事務所填寫結婚登記申請書，辦理與大陸女子施發容結婚
    之戶籍登記，致使該戶政事務所承辦人員將前揭不實之結婚
    事項登載於職務所掌之戶籍謄本及戶口名簿上，足以生損害
    於戶政機關對戶籍資料管理之正確性。其後壬○○復至警政
    機關填具「大陸地區人民進入台灣地區保證書」，且持前揭
    戶籍謄本向警員行使之，使警員在該保證書上「對保或證明
    機關（構）簽註意見欄」加蓋警員簽章，完成對保手續，後
    委託不知情之代辦業者再持往入出境管理局，填具「大陸地
    區人民進入臺灣地區旅行證申請書」，並檢具上開記載不實
    結婚事項之結婚公證書、海基會證明書、戶籍謄本、「大陸
    地區人民進入臺灣地區保證書」等文件，一併交付入出境管
    理局之承辦人員，並以配偶來臺團聚之名義，向入出境管理
    局申請施發容來臺之許可，經承辦之公務員於實質審查後，
    核發「中華民國臺灣地區入出境許可證」予施發容。施發容
    遂於92年4 月16日持上開入出境許可證非法入境臺灣地區。
二、案經屏東縣政府警察局恆春分局報請臺灣屏東地方法院檢察
    署檢察官偵查起訴，及移民署專勤第二大隊高雄縣專勤隊報
    請臺灣屏東地方法院檢察署檢察官移送併案審理。
    理  由
壹、證據能力部分
一、按被告以外之人於審判外之言詞或書面陳述，除法律有規定
    外，不得作為證據；又被告以外之人於檢察事務官、司法警
    察官或司法警察調查中所為之陳述，與審判中不符時，其先
    前之陳述具有較可信之特別情況，且為證明犯罪事實存否所
    必要，得為證據，刑事訴訟法第159 條第1 項、第159 條之
    2 分別定有明文。是以被告以外之人於審判外之言詞或書面
    ，即屬傳聞證據，因有悖法院直接審理及言詞審理之精神，
    妨礙當事人之反對詰問權，影響程序正義之實現，除法律別
    有規定外，原則上不具證據能力。又刑事訴訟法第159 條之
    2 所謂「前後陳述不符」之要件，應就前後階段之陳述進行
    整體判斷，以決定其間是否具有實質性差異，而所謂「較可
    信之特別情況」，亦應就前後陳述時之各種外部情況進行比
    較，以資決定何者外部情況具有可信性，若陳述係在特別可
    信之情況下所為，則虛偽陳述之危險性不高，雖係審判外陳
    述，或未經被告反對詰問，仍得承認其有證據能力。就外部
    情況之認定，例如時間之間隔、是否為有意識之迴避、有無
    受外力干擾或事後串謀、以及警詢所作時之筆錄記載是否完
    整、是否出於自由意識陳述等情。法院應斟酌上列因素綜合
    判斷，細究陳述人問答態度、表情與舉動之變化，以查是否
    具較可信之特別情況，合先敘明。本件證人即共同被告甲○○於警詢及本院審理時，就被告己○○○有無參與仲介其與
    被告丙○○假結婚來台乙情，前後陳述不符。經查，證人甲○○於警詢時之證述，依其記載內容，係採取一問一答方式
    ，且上開證人於警詢時之供述，未直接面對被告己○○○，
    所受人情壓力較小，較有可能任意陳述，且在偵查及本院審
    理中，證人甲○○均未表示警詢係遭受不正方法訊問或非出
    於其自由意志而為供述，益徵其於警詢之陳述應具有任意性
    。本院斟酌上開供述證據之取得過程並無瑕疵，且與本案待
    證事實間具有相當之關聯性及必要性，以之為本案證據尚無
    不當，是揆諸前揭說明，本院認證人甲○○於警詢之陳述，
    符合刑事訴訟法第159 條之2 之情形而有證據能力。
二、次按筆錄所載被告之陳述與錄音內容不符者，其不符部分原
    則上不得作為證據，刑事訴訟法第100 條之1 第2 項定有明
    文。本件被告庚○○、乙○○警詢筆錄與錄音內容略有不符
    之處，業經本院勘驗警詢錄音明確，有勘驗紀錄附卷可憑（
    本院卷第45至47頁），此不符部分，自不得作為證據，應以
    本院勘驗紀錄所載內容作為證據。
貳、有罪部分
一、事實（三）至（七）部分
    訊據被告丁○○、戊○○對於上開犯罪事實均供承不諱，核
    與證人辛○○、張素靜、魏經明、壬○○、施發容、張超靜
    供證之情詞相符，並有：
(一)辛○○與潘貴金結婚之福建省福州市公證處公證書、結婚登
    記申請書、戶籍謄本、財團法人海峽交流基金會證明書、大
    陸地區人民入出境資料查詢表各1 份；
(二)張素靜與蔡孝財結婚之福建省福州市公證處公證書、結婚登
    記申請書、戶籍謄本、財團法人海峽交流基金會證明書、大
    陸地區人民進入臺灣地區保證書、大陸地區人民進入臺灣地
    區旅行證申請書、旅客入出境紀錄查詢表各1 份；
(三)鍾麗秋與魏經明結婚之福建省福州市公證處公證書、結婚登
    記申請書、戶籍謄本、財團法人海峽交流基金會證明書、大
    陸地區人民進入臺灣地區保證書、大陸地區人民進入臺灣地
    區旅行證申請書、旅客入出境紀錄查詢表各1 份；
(四)張德枝與張超靜結婚之福建省福州市公證處公證書、結婚登
    記申請書、戶籍謄本、財團法人海峽交流基金會證明書、大
    陸地區人民進入臺灣地區保證書、大陸地區人民進入臺灣地
    區旅行證申請書、旅客入出境紀錄查詢表各1 份；
(五)壬○○與施發容結婚之福建省福州市公證處公證書、結婚登
    記申請書、戶籍謄本、財團法人海峽交流基金會證明書、大
    陸地區人民進入臺灣地區保證書、大陸地區人民進入臺灣地
    區旅行證申請書、旅客入出境紀錄查詢表各1 份；
    附卷可佐，足認渠2 人自白核與事實相符，事證明確，被告
    2 人犯行洵堪認定。
二、事實（一）部分
    訊據被告丁○○對此部分犯罪事實供承不諱，另訊之被告己○○○、甲○○、丙○○矢口否認有上開犯行，被告己○○○辯稱：甲○○與丙○○結婚之事伊未參與云云，被告甲○○、丙○○均辯稱：伊2 人是真結婚云云。經查：
(一)被告己○○○於警詢中已坦承：我在甲○○來打工時，向他
    提議介紹大陸女子來臺結婚，我負責大陸結婚事宜，由我帶
    甲○○去大陸，丁○○則是負責來臺後的結婚手續，甲○○
    與丙○○結婚是我和丁○○一手促成的等語（警Ａ卷第23頁
    ），核與證人即共同被告甲○○於警詢中供證：丁○○與己○○○2 人共同介紹我當人頭娶丙○○假結婚讓她過來臺灣
    工作，由己○○○帶我出境到大陸迎娶等詞相符（警Ａ卷第
    4 頁），足認己○○○確有參與仲介甲○○與丙○○結婚事
    宜。至共同被告甲○○於本院審理中改證稱：己○○○並無
    參與本件仲介事宜云云（本院卷第192 頁），及證人丁○○
    於本院審理中供證：其母己○○○並不知悉本件係假結婚云
    云（本院卷第142 頁背面），均係事後迴護偏袒之詞，並不
    足取。
(二)被告甲○○於警詢中已坦承充當人頭娶丙○○假結婚讓她過
    來臺灣工作等情，詳如上述，被告丙○○亦於警詢中自白：
    知道甲○○是人頭，可以讓我過來臺灣工作，事實上我沒有
    與甲○○共同生活及履行同居義務等語（警Ａ卷第16、19
    頁），證人即共同被告丁○○亦到庭供證：甲○○與丙○○
    是假結婚等語明確（本院卷第142 頁），又被告甲○○確與
    案外人癸○○同居生活，並未與丙○○住在一起等情，亦據
    證人癸○○及查獲員警李昱欣供證屬實（偵Ａ卷第42、48頁
    ），足認甲○○與丙○○確係假結婚無訛。
    此外，復有甲○○與丙○○結婚之福建省福州市公證處公證
    書、結婚登記申請書、戶籍謄本、財團法人海峽交流基金會
    證明書、大陸地區人民入出境資料查詢表各1 份附卷可佐。
    被告3 人上開所辯，均屬避就飾卸之詞，並不足採。事證明
    確，被告3 人犯行亦均堪認定。
三、事實（二）部分
    訊據被告己○○○、戊○○固坦承有仲介庚○○迎娶大陸女
    子乙○○之事實，惟矢口否認有何犯行，均辯稱：庚○○與
    乙○○是真結婚云云。然查：
(一)被告己○○○、戊○○於警詢中均自承：一般仲介與大陸女
    子結婚，如果是真結婚，男方須繳交15萬元仲介費，包括到
    大陸的來回機票、代辦手續費等語（偵Ｂ卷第22頁、警Ｄ卷
    第5 頁），而本件仲介庚○○與乙○○結婚，被告己○○○
    卻供承：沒有向庚○○收取仲介費用，庚○○事後拿1 千或
    1 千2 百元之紅包給我，我的來回機票1 萬2 千餘元是我自
    己出的云云（偵Ｂ卷第22、23頁），其復自承：在介紹此婚
    姻前完全不認識庚○○云云（同上卷第23頁），則己○○○
    、戊○○何以會甘願不收取任何仲介費用並自掏腰包，仲介
    庚○○與大陸女子乙○○結婚，顯違常情。
(二)被告庚○○於警詢中已自白：他們介紹我當大陸女子來台假
    結婚的人頭並提供我5 萬元的酬庸等語（警Ｂ卷第6 頁），
    且被告乙○○於警詢中自承：有支出仲介費用人民幣3 萬餘
    元等語（警Ｂ卷第17頁），而被告庚○○於本件結婚時已高
    齡80歲，且年長於乙○○40歲，有2 人之年籍資料在卷可參
    ，被告庚○○復自承無經濟能力供養乙○○等情（警Ｂ卷第
    7 頁），則乙○○何以願支付鉅額仲介費用，委身下嫁庚○○，顯有悖常情。再者，證人即查獲員警潘永財亦於偵查中
    具結供證：我們查訪時，乙○○都不在家，進一步查證時，
    庚○○才承認他是人頭老公，並向己○○○母子拿5 萬元等
    語（偵Ｂ卷第34頁），益徵庚○○與乙○○確係假結婚，目
    的即是使乙○○能入境臺灣工作賺取薪資。
    此外，復有庚○○與乙○○結婚之福建省福州市公證處公證
    書、結婚登記申請書、戶籍謄本、財團法人海峽交流基金會
    證明書、大陸地區人民入出境資料查詢表各1 份附卷可佐。
    被告2 人上開所辯，均屬避就飾卸之詞，並不足採。事證明
    確，被告2 人犯行洵堪認定。
二、新舊法之比較
(一)按被告等人行為後，臺灣地區與大陸地區人民關係條例第79
    條第1 項業於92年10月29日修正，同條第96條規定施行日期
    由行政院定之，而行政院於92年12月29日以院臺秘字第0920
    069517號令發布修正第79條自92年12月31日施行。依修正後
    第79條第1 項規定違反同條例第15條第1 款規定者，處一年
    以上七年以下有期徒刑，得併科新台幣一百萬元以下罰金，
    法定刑較修正前同條所定之「五年以下有期徒刑、拘役、科
    或併科罰金新臺幣五十萬元」為重，經比較新舊法結果，以
    行為時之舊法有利於被告，依刑法第2 條第1 項前段規定，
    本件自應適用有利於被告等人之舊法處罰。
(二)次按行為後法律有變更者，適用行為時之法律。但行為後之
    法律有利於行為人者，適用最有利於行為人之法律，刑法第
    2 條第1 項定有明文。查被告等人行為後，刑法部分條文於
    94 年2月2 日修正公布，於95年7 月1 日施行，自應依上開
    規定，為新舊法之比較適用：
 1、本件刑法第216 條、第214 條行使使公務員登載不實文書罪
    ，法定罰金刑部分，修正前刑法第33條第5 款規定：「罰金
    ：（銀元）1 元以上」，而銀元與新臺幣間之折算，依現行
    法規所定貨幣單位折算新臺幣條例規定，以銀元1 元折算新
    臺幣3 元；惟修正後刑法第33條第5 款規定：「罰金：新臺
    幣1 千元以上，以百元計算之」；經比較新舊法之規定，自
    以修正前刑法第33條第5 款規定，較有利於被告等人。
 2、修正前刑法第28條原規定「二人以上共同實施犯罪之行為者
    ，皆為正犯」，經修正為「二人以上共同實行犯罪之行為者
    ，皆為正犯」，亦即新法共同正犯之範圍已有限縮，排除陰
    謀犯、預備犯之共同正犯，本件被告均係實行犯罪之共同正
    犯，適用修正後刑法第28條規定並無較有利之情形，自應適
    用行為時即修正前刑法第28條規定。
 3、被告等所犯刑法第216 條、第214 條行使使公務員登載不實
    文書罪及修正前臺灣地區與大陸地區人民關係條例第79條第
    1 項之罪間，有方法、目的之牽連犯關係，依修正前即行為
    時刑法第55條規定，應從一重罪處斷；而修正後刑法已刪除
    牽連犯之規定，則所犯上述二罪應依數罪併罰之規定分論併
    罰。比較新舊法之規定，自應適用行為時即修正前刑法第55
    條牽連犯之規定，較有利於被告等人。
 4、修正後刑法業已刪除第56條連續犯之規定，此刪除雖非犯罪
    構成要件之變更，但顯已影響行為人刑罰之法律效果，自屬
    法律有變更。本件被告等人多次行使使公務員登載不實文書
    之犯行，及被告己○○○、戊○○、丁○○另犯多次修正前
    臺灣地區與大陸地區人民關係條例第79條第1 項之罪，依修
    正前刑法第56條連續犯規定僅論以一罪，得加重其刑，惟依
    新法則均應數罪併罰，比較新、舊法結果，應適用較有利於
    被告等人之行為時法律即舊法論以連續犯。
 5、被告等行為時之刑法第41條第1 項前段規定：「犯最重本刑
    為5 年以下有期徒刑以下之刑之罪，而受6 個月以下有期徒
    刑或拘役之宣告，因身體、教育、職業、家庭之關係或其他
    正當事由，執行顯有困難者，得以1 元以上3 元以下折算1
    日，易科罰金。」關於易科罰金之折算標準，修正前罰金罰
    鍰提高標準條例第2 條前段（自95年7 月1 日起已刪除）規
    定，就其原定數額提高為100 倍折算1 日，則本件被告等行
    為時之易科罰金折算標準，應以銀元300 元折算1 日，經折
    算為新臺幣後，即應以新臺幣900 元折算1 日。惟修正後刑
    法第41條第1 項前段規定為：「犯最重本刑為5 年以下有期
    徒刑以下之刑之罪，而受6 個月以下有期徒刑或拘役之宣告
    者，得以新臺幣1 千元、2 千元或3 千元折算1 日，易科罰
    金。」比較修正前後易科罰金之折算標準，以修正前之規定
    較有利於被告等人。
三、按大陸地區人民非經主管機關許可，不得進入臺灣地區；又
    不得使大陸地區人民非法進入臺灣地區，臺灣地區與大陸地
    區人民關係條例第10條第1 項及第15條第1 項第1 款定有明
    文。再按臺灣地區與大陸地區人民關係條例第79條第1 項處
    罰違反同條例第15條第1 款所定使大陸地區人民非法進入臺
    灣地區罪，凡非經合法手續進入者皆包含之，自不以偷渡進
    入為限（最高法院90年度台上字第3180號、92年度台上字第
    40號判決足參），而大陸地區人民，其父母、配偶或子女在
    臺灣地區設有戶籍者，得申請進入臺灣地區探親，大陸地區
    人民進入臺灣地區許可辦法第3 條第1 項第3 款固有明文，
    惟查本件被告己○○○、丁○○、戊○○、甲○○等人為使
    大陸地區人民得依據上開規定入境臺灣地區，明知與事實欄
    所載之大陸地區人民無結婚合意仍與之辦理結婚手續，以徒
    具外觀合法形式之結婚，使大陸地區人民以探親為由申請來
    台，藉以規避我國政府對大陸地區人民入境之管制，被告等
    實質上形同以非法手段使大陸地區人民進入臺灣。核被告己○○○、丁○○、戊○○、甲○○等人所為，均係犯刑法第
    216 條、第214 條行使使公務員登載不實文書罪及修正前臺
    灣地區與大陸地區人民關係條例第79條第1 項之罪；被告丙○○所為，則係犯刑法第216 條、第214 條行使使公務員登
    載不實文書罪。被告等使公務員登載不實之低度行為，已為
    行使之高度行為所吸收，均不另論罪。其等部分犯行係利用
    不知情之代辦業者遂行犯罪，為間接正犯。被告己○○○、
    丁○○、戊○○分別與綽號「老葉」者、甲○○、庚○○、
    辛○○、張素靜、鍾麗玲、張德枝、壬○○，及大陸地區人
    民丙○○、乙○○、潘貴金、蔡孝財、魏經明、張超靜、施
    發容等人間，就事實欄所述之犯行，分別有犯意聯絡及行為
    分擔，皆為共同正犯（非法進入臺灣地區之大陸地區人民就
    修正前臺灣地區與大陸地區人民關係條例第79條第1 項之罪
    ，與被告己○○○、丁○○、戊○○、甲○○及綽號「老葉
    」者間無共同正犯關係）。被告己○○○、丁○○、戊○○
    多次使大陸地區人民非法進入臺灣地區犯行、及被告等人多
    次行使使公務員登載不實文書犯行，皆時間緊接，犯罪構成
    要件相同，顯係基於概括犯意反覆為之，均應依修正前連續
    犯規定論以一罪並加重其刑。再被告己○○○、丁○○、戊○○、甲○○等所犯使大陸地區人民非法進入臺灣地區犯行
    與行使使公務員登載不實文書犯行間，有方法、目的之牽連
    關係，均應依修正前刑法第55條牽連犯之規定，從一重論以
    使大陸地區人民非法進入臺灣地區罪。又事實（一）至（三
    ）關於入出境管理局部分，因該局承辦人員就核發大陸地區
    人民進入臺灣地區旅行證需為實質之審查，此部分並不成立
    使公務員登載不實罪，公訴意旨認仍成立該罪，容有誤會。
    另事實（四）至（七）部分雖未據起訴，然與原起訴事實具
    連續犯或牽連犯之裁判上一罪關係，應為起訴效力所及，復
    經檢察官移送併案審理，本院自得併予審究。
四、量刑：審酌被告己○○○、丁○○、戊○○、甲○○等人為
    貪圖小利，竟以假結婚方式使大陸人民非法進入臺灣地區，
    被告丙○○為來台工作，竟以假結婚方式規避管制，所為均
    已破壞兩岸人民交流之管制，行為誠屬不該，惟念其等均非
    人蛇集團首要份子，且被告丁○○、戊○○已於犯罪後坦承
    犯行，尚有悔意，其餘被告均否認犯行，及被告等人犯罪情
    節之輕重等一切情狀，分別量處如主文所示之刑。另被告等
    人犯罪時間均在96年4 月24日以前，合於中華民國96年罪犯
    減刑條例所定減刑條件，爰均依該條例第2 條第1 項第3 款
    規定，各減其刑期二分之一，並均依修正前刑法第41條第1
    項前段規定諭知易科罰金之折算標準。
參、退併辦部分
    臺灣屏東地方法院檢察署檢察官98年度偵字第2301號移送併
    辦意旨略以：被告己○○○與戊○○共同參與事實（六）（
    七）之犯行，因認被告己○○○此部分亦涉犯刑法第216 條
    、第214 條行使使公務員登載不實文書罪及修正前臺灣地區
    與大陸地區人民關係條例第79條第1 項之罪嫌云云。訊據被
    告己○○○堅決否認有此部分犯行，辯稱：這二件伊沒有參
    與等語。經查，被告己○○○自始即弗承有參與此二件婚姻
    仲介事宜，共同被告戊○○於警詢中復供承：壬○○、張德
    枝與大陸女子假結婚之事宜是伊招募辦理的等語（警Ｄ卷第
    5 頁），證人壬○○亦於審理中到庭供證：和施發容假結婚
    之事，是戊○○辦的，己○○○伊並未見過等語（本院卷第
    191 頁），是依上開供證情詞，均無足佐認被告己○○○涉
    犯此部分犯行，本院復查無其他積極事證足認被告己○○○
    確有此部分犯行，其犯罪即屬不能證明。此部分與本件己○○○上開論罪科刑部分即無連續犯或牽連犯之裁判上一罪關
    係，本院自不得予以審究，應退由臺灣屏東地方法院檢察署
    檢察官另為適法之處理。
肆、不受理部分
一、公訴意旨另以：被告庚○○與己○○○、戊○○2 人約定，
    由庚○○充當人頭老公，己○○○、戊○○2 人承諾給予庚○○5 萬元、免費代辦各項證件、來回機票、住宿費用，及
    大陸地區女子進入臺灣並謀得工作後，每隔3 月給予庚○○
    1 萬元生活費作為報酬方式，先由己○○○、庚○○2 人共
    同前往大陸地區福建省福州市與該「老葉」男子取得連繫，
    再由該「老葉 」男子安排庚○○與乙○○會合，於92 年4
    月2 日在大陸地區福建省福州市辦畢虛偽合意之結婚登記與
    公證，藉以取得 (2003) 榕公證內民字第4523號結婚證書，
    俟庚○○返後，戊○○再陪同庚○○持上開結婚公證書前往
    財團法人海峽交流基金會辦理認證，於取得該基金會核發之
    認證書後，復陪同庚○○於94年4 月25日持相關資料前往屏
    東縣恆春鎮戶政事務所填寫結婚登記申請書，使恆春鎮戶政
    事務所承辦人員因此陷於錯誤，將庚○○與乙○○結婚之不
    實項登載在職務上所掌之電腦戶政資料管理檔案公文書（即
    戶籍登記簿）及庚○○身分證上，並據以核發戶籍謄本，足
    生損害於戶政機關對戶政資料管理之正確性，其後庚○○更
    填寫「大陸地區人民進入臺灣地區保證書」，且持前揭戶籍
    謄本向警員行使之，使警員在該保證書上「對保或證明機關
    (構)簽註意見欄」加蓋警員簽章，復持往入出境管理局，以
    申請探親為由，並以配偶身份代理人乙○○填寫大陸地區人
    民進入臺灣地區旅行證申請書，使不知情之入出境管理局承
    辦人員因此陷於錯誤，核准乙○○之旅行證申請，使乙○○
    得以於92年7 月18日非法進入臺灣地區，因認被告庚○○共
    同涉犯行使使公務員登載不實文書及使大陸地區人民非法進
    入台灣地區罪嫌云云。
二、按被告死亡者，法院應諭知不受理之判決，刑事訴訟法第
    303 條第5 款定有明文。經查被告庚○○業於97年12月27日
    死亡，有財團法人臺灣基督教長老教會新樓醫院出具之死亡
    證明書在卷可稽（本院卷第108 頁），揆諸前開說明，爰不
    經言詞辯論，逕為諭知不受理之判決。
據上論斷，刑事訴訟法第299 條第1 項前段、第303 條第5 款、
第307 條，修正前臺灣地區與大陸地區人民關係條例第79條第1
項，刑法第2 條第1 項前段、第216 條、第214 條，修正前刑法
第28條、第56條、第55條、第41條第1 項前段，刑法施行法第1
條之1 ，修正前罰金罰鍰提高標準條例第2 條，現行法規所定貨
幣單位折算新臺幣條例第2 條，中華民國九十六年罪犯減刑條例
第2 條第1 項第3 款、第7 條、第9 條，判決如如主文。
本案經檢察官潘國威到庭執行職務。
中    華    民    國    98    年    7     月    28    日
                  刑事第三庭 審判長 法  官  吳永宋
                                    法  官  陳怡先
                                    法  官  趙家光
以上正本證明與原本無異。
如不服本判決應於收受判決後10日內向本院提出上訴書狀，並
應敘述具體理由；其未敘述上訴理由者，應於上訴期間屆滿後
20日內向本院補提理由書（均須按他造當事人之人數附繕本）
「切勿逕送上級法院」。
中    華    民    國    98    年    7     月    28    日
                                    書記官  張語恬
附錄本案論罪科刑條文
修正前臺灣地區與大陸地區人民關係條例第79條第1 項
違反第十五條第一款規定者，處五年以下有期徒刑、拘役或科或
併科新台幣五十萬元以下罰金。
中華民國刑法第216條
行使第 210 條至第 215 條之文書者，依偽造、變造文書或登載
不實事項或使登載不實事項之規定處斷。
中華民國刑法第214條
明知為不實之事項，而使公務員登載於職務上所掌之公文書，足
以生損害於公眾或他人者，處3 年以下有期徒刑、拘役或5 百元
以下罰金。


司法院資訊處製作；財團法人民間司法改革基金會備份。
